臺灣南投地方法院民事簡易判決
111年度投簡字第518號
原      告  凱基商業銀行股份有限公司



法定代理人  龐德明  
訴訟代理人  邱薪瑋  
            王志堯  
上列原告與被告林○○等間代位請求分割遺產事件，本院不經言詞
辯論，判決如下：
    主  文
原告之訴駁回。
訴訟費用由原告負擔。
    理  由
一、原告主張：被代位人林美鑾因消費借貸法律關係積欠原告新
    臺幣（下同）3萬1,633元及利息未清償，且原告持有本院核
    發102年度司執字第937號債權憑證（下稱系爭債權憑證）為
    憑。而如附表所示遺產（下稱系爭遺產）為被代位人之被繼
    承人（真實姓名年籍不詳）所有，被繼承人死亡後，系爭遺
    產由被告「林○○」、「簡○○」、「曾○○」、「康○○」及被代
    位人所繼承，是系爭遺產現由被告「林○○」、「簡○○」、「
    曾○○」、「康○○」及被代位人公同共有中。又被代位人本得
    就系爭遺產行使分割請求權並出賣其分得部分，以此清償被
    代位人對原告之債務，且系爭遺產無不分割為分別共有之協
    議，亦無不能分割為分別共有之情形，然被代位人竟怠於行
    使上開權利，並已陷於無資力，原告自有必要代位被代位人
    就系爭遺產行使共有物分割請求權以保全債權。爰依民法第
    242條、第1164條規定提起本件訴訟，並聲明：被代位人與
    被告「林○○」、「簡○○」、「曾○○」、「康○○」間之系爭遺
    產，應按被告「林○○」、「簡○○」、「曾○○」、「康○○」及
    被代位人應繼分之比例分割為分別共有等語。
二、所謂「當事人適格」，係指具體訴訟可為當事人之資格，得
    受本案之判決而言。此種資格，稱為訴訟實施權或訴訟行為
    權。判斷當事人是否適格，應就該具體之訴訟，依當事人與
    特定訴訟標的之法律關係定之，且當事人適格為訴權存在之
    要件，屬法院應依職權調查之事項（最高法院95年度台抗字
    第78號裁定、96年度台上字第1780號判決意旨參照）。又繼
    承人有數人時，在分割遺產前，各繼承人對於遺產全部為公
    同共有（民法第1151條）。遺產之分割，係以消滅遺產公同
    共有關係為目的，須共同繼承人全體始得為之，故請求分割
    遺產之訴，原告須以共同繼承人全體為被告起訴，始為當事
    人適格。再按民法第242條所規定之代位權，僅係債權人為
    保全其債權而以自己名義行使債務人之權利，尚不能因債權
    人代位行使債務人之共有物分割請求權，而使其當事人適格
    發生改變（最高法院105年度台上字第2075號判決意旨參照
    ）。
三、民法第1164條所定之遺產分割，係以遺產為一體，整個的為
    分割，而非以遺產中各個財產之分割為對象，亦即遺產分割
    之目的在遺產公同共有關係全部之廢止，而非各個財產公同
    共有關係之消滅。原告既依民法第1164條規定訴請分割遺產
    ，除非依民法第828條、第829條規定，經全體公同共有人同
    意，僅就特定財產為分割，否則依法應以全部遺產為分割對
    象，不得以遺產中之各個財產為分割之對象（最高法院88年
    度台上字第2837號、87年度台上字第1482號判決要旨參照）
    。
四、原告之訴，有當事人不適格或依其所訴之事實，在法律上顯
    無理由者，法院得不經言詞辯論，逕以判決駁回之。但其情
    形可以補正者，審判長應定期間先命補正（民事訴訟法第24
    9條第2項第1、2款）。前揭規定於簡易訴訟程序亦有適用（
    民事訴訟法第436條第2項）。
五、本件原告代位被代位人對「林○○」、「簡○○」、「曾○○」、
    「康○○」起訴，起訴狀並未載明被告「林○○」、「簡○○」、
    「曾○○」、「康○○」之正確姓名及住所、居所，或其出生年
    月日、職業、國民身分證號碼、電話號碼及其他足資辨別之
    特徵，亦未載明被代位人之被繼承人為何，均有待明暸，致
    本院無法依原告起訴狀及其所提出之資料確認「林○○」、「
    簡○○」、「曾○○」、「康○○」是否為被代位人之被繼承人共
    同繼承人。嗣本院於民國111年10月11日裁定命原告於裁定
    送達15日內應補正被代位人之被繼承人全體繼承人，並更正
    當事人及聲明事項，如未補正將駁回原告之訴，而該裁定於
    111年10月17日送達原告等節，有上開通知書、裁定正本及
    送達證書可參，惟原告迄今仍未補正。原告既未以全體繼承
    人為被告、全部遺產為分割標的而提起本件訴訟，其當事人
    適格顯有欠缺及在法律上顯無理由，爰依民事訴訟法第249
    條第2項規定，不經言詞辯論，逕以判決駁回之。
六、當事人未充分知悉、掌握其主張或抗辯所必要之事實、證據
    時，藉由證據調查之聲請，企圖從證據調查中獲得新事實或
    新證據，並以該事實或證據作為支撐其請求或聲明為有理由
    之依據者，為摸索證明，依民事訴訟法第285條第1項規定，
    應禁止摸索證明。原告雖於111年11月21日以民事聲請狀主
    張：本件尚無法確認被繼承人為何人及是否仍有其他遺產，
    故懇請本院向南投縣南投地政事務所函查系爭遺產之相關資
    料等語，惟本院已依原告起訴狀聲請調查證據事項，向有關
    機關調取相關資料，而相關資料因已逾法定保存年限而依法
    銷毀，致無法取得，有南投地政事務所111年9月26日投地一
    字地0000000000號函為證。又民事訴訟採當事人進行主義，
    民事訴訟法第116條第1項第1款規定既已課予原告應表明被
    告姓名及住址之義務，此屬原告於起訴時應盡之義務，不能
    由居於中立地位之法院代為調查補正，是法院自無從憑其聲
    請任意調查、摸索蒐集他人個人資料，以使原告補正。而分
    割共有物之訴，須共有人全體參與訴訟，其當事人適格始無
    欠缺，原告本應於起訴前，自行調查、確認本件所欲訴請分
    割不動產之被告及正確之聲明，惟原告起訴聲明僅表明代位
    請求分割被代位人與被告「林○○」、「簡○○」、「曾○○」、
    「康○○」間之系爭遺產，並未表明究係何人之遺產、全體遺
    產為何、全體繼承人為何，應屬摸索起訴，難認已表明訴訟
    標的之原因事實，其起訴自不合法。又原告再以111年11月2
    1日民事聲請狀，聲請調查附表所示不動產異動索引、手抄
    本地籍謄本、手抄本地籍異動索引、共有人最新戶籍謄本，
    顯係以「亂槍打鳥」方式提起訴訟後，企圖藉由向法院聲請
    調查證據，摸索取得訴外人之個人資料，以導出或摸索出對
    於其訴訟主張必要之事實，造成法院耗費司法資源代為調查
    補正，亦不當侵害訴外人之隱私權，自不應容許，此等證據
    聲請自無調查必要，是原告此部分主張無理由。本院鄭重告
    誡原告，切勿再有類似之摸索行為，爾後原告若再有類此行
    為，且符合民事訴訟法第249條之1第1項之要件時，本院將
    依法辦理，請原告審慎檢討改進。
七、依民事訴訟法第436條第2項、第249條第2項、第78條，判決
    如主文。　　
中　　華　　民　　國　　111 　年　　12　　月　　2 　　日
                  南投簡易庭  法  官  鄭煜霖
附表：
編號 遺產標的 面積（㎡） 權利範圍  01 南投縣○○○○○段000地號土地   866.58 公同共有 4分之1  02 南投縣○○○○○段000地號土地    74.52   公同共有 4分之1  03 南投縣○○○○○段000地號土地   173.72 公同共有 4分之1  04 南投縣○○○○○段000地號土地   107.29 公同共有 4分之1  05 南投縣○○○○○段000地號土地    47.58 公同共有 4分之1  06 南投縣○○○○○段000地號土地    41.45 公同共有 4分之1  07 南投縣○○○○○段000地號土地   108.47 公同共有 4分之1  08 南投縣○○○○○段000地號土地   366.96 公同共有 9分之8 
以上為正本係照原本作成。
如不服本判決，應於送達後20日內，向本院提出上訴狀並表明上
訴理由，如於本判決宣示後送達前提起上訴者，應於判決送達後
20日內補提上訴理由書（須附繕本）。
中　　華　　民　　國　　111 　年　　12　　月　　2 　　日
　　　　　　　　　　　　　　　書記官  洪妍汝